臺灣臺南地方法院民事裁定　　　　　　　96年度家抗字第18號
抗　告　人　財政部國有財產局臺灣南區辦事處臺南分處
法定代理人　丙○○
送達代收人　甲○○
相　對　人　臺南縣麻豆鎮農會
法定代理人　乙○○
上列抗告人因相對人就被繼承人李金吉選任遺產管理人事件，對
於民國95年12月29日本院95年度財管字第126號裁定提起抗告，
本院裁定如下：
      主      文
抗告駁回。
抗告程序費用新臺幣1000元由抗告人負擔。
      理      由
一、按先順序繼承人均拋棄其繼承權時，由次順序之繼承人繼承
    ，其次順序繼承人有無不明或第四順序之繼承人均拋棄其繼
    承權者，準用關於無人承認繼承之規定；又按繼承開始時，
    繼承人之有無不明者，由親屬會議於1個月內選定遺產管理
    人，並將繼承開始及選定遺產管理人之事由，向法院報明；
　　又按第1178條所定之期限屆滿，無繼承人承認繼承時，其遺
  　產於清償債權，並交付遺贈物後，如有賸餘，歸屬國庫；又
    按繼承人有無不明而不能依民法第1177條選定遺產管理人時
    ，得由利害關係人聲請法院選任之，民法第1176條第6項、
    第1177條、第1185條及第1178條第2項分別定有明文。
二、本件相對人即原聲請人於本院原審聲請意旨略稱：被繼承人
    李金吉於民國 (下同)94年9月30日死亡，而其第一、第二、
    第三順位繼承人均於法定期間內具狀向本院聲明拋棄繼承並
    准予備查在案，另第四順位繼承人亦早已死亡。因被繼承人
    生前仍積欠抗告人借款，在尚未清償借款前即死亡，亦無親
    屬會議為其選定遺產管理人，致相對人之債權無法行使，影
    響聲相對人之權益甚鉅，爰基於利害關係人之地位，聲請選
    任適當之人為被繼承人之遺產管理人等語。
三、原審法院裁定意旨略稱：相對人主張之上開事實，業據其提
    出借據影本、土地他項權利查詢影本、本院95年7月21日南
    院慧家家94年度繼字第1749號函文影本、除戶戶籍謄本等各
    1 份為證，復經本院依職權調閱本院94年度繼字第1749號拋
    棄繼承案卷查核屬實，是相對人之主張堪信為真實。又被繼
    承人之繼承人均已聲明拋棄繼承權，且未準用民法第1177
    條規定選定遺產管理人，相對人既為被繼承人之債權人，則
    其以利害關係人之身分聲請選任被繼承人之遺產管理人，核
    與上開規定並無不合，應予准許。
四、抗告意旨略稱：(一)按司法院74年10月15日臺廳1字第05786
    號函示第2項第3款：「嗣後各地方法院受理有關無人承認繼
    承遺產管理事件時，先順序繼承人均拋棄繼承，其次順序繼
    承人有無不明而應准用關於無人承認繼承之規定時，應先審
    核可否依民第1177條規定選定遺產管理人，如無法選定遺產
    管理人者，因此類拋棄繼承事件，多屬遺債大於遺產，形同
    破產，儘量避免選任國有財產局為遺產管理人。」，本件被
    繼承人之法定繼承人之所以拋棄繼承，不外乎被繼承人之遺
    債大於遺產，形同破產，此時應儘量避免選任抗告人為遺產
    管理人，原裁定已違反上開函示之意旨。（二）因抗告人係
    國庫之管理機關，而國庫對於無人承認繼承之遺產向有期待
    權，因此於被繼承人尚有剩餘遺產得以歸屬國庫之情形下，
    選任抗告人為遺產管理人方有實益。但審究本案，遺債可能
    大於遺產，若選任抗告人為遺產管理人，抗告人仍須盡善良
    管理人之責任而為其管理遺產、處理債務，其間所將耗費之
    人力、時間實難以金錢衡量，管理期間所須之花費亦由國庫
    代為墊付，而若落得其遺產不足以清償，國庫利益受損，甚
    且造成國家資源之浪費。（三）現行法令並無已拋棄繼承之
    繼承人不得充任遺產管理人之規定，被繼承人之繼承人雖均
    已全部拋棄繼承，但對於被繼承人生前之債權債務關係應較
    清楚，且其相關印鑑、產權證明以及重要文件亦均仍由渠等
    保管中，足認渠等有協助清理遺產之能力，故應由渠等擔任
    遺產管理人較為適當等語。
五、經查：
（一）司法院之上開函示，僅謂儘量避免選任抗告人為遺產管理
      人，並非謂不得選任抗告人為遺產管理人，換言之，若抗
      告人適當時，亦得被選任為遺產管理人。又被繼承人生前
      之債權債務關係及有關產權證明文件、印鑑，抗告人得依
      其他方式獲悉或取得，抗告人在管理遺產上並無困難，且
      繼承人既均已拋棄繼承，且均已無利害關係，若選定渠等
      為遺產管理人，難期渠等將來執行職務均能克盡職守，實
      不宜選任已拋棄繼承之繼承人為遺產管理人。
（二）被繼承人之遺產，於遺產管理人完成清償債權並交付遺贈
      物等清算程序前，是否有賸餘，無從知悉，又各順序之繼
      承人均拋棄繼承者，其剩餘財產歸屬國庫，而抗告人係國
      有財產事務之管理機關，為國有財產法第9條第1項、第2
      項所明定，抗告人自備有財產管理之專才，雖抗告人經費
　　　支出屬國家資源，但保護無人繼承財產之債權人之權利，
　　　亦屬政府之義務，故本院認關於遺產管理之實際運作，仍
　　  以選任國有財產局為遺產管理人較為妥適。
六、綜上所述，本院原審選任抗告人為被繼承人之遺產管理人，
    並無不合，抗告意旨聲明廢棄原裁定，非有理由，應予駁回
    。
七、據上論結，本件抗告為無理由，爰依非訟事件法第21條第2
    項，第46條，民事訴訟法第495條之1第1項、第449條第1項
　　、第78條，裁定如主文。
中　　華　　民　　國　　96　　年　　2　　月　   27　　日
                    家事庭審判長法　官　陳　美　燕
                                法　官　謝　瑞　龍
                                法　官  彭　振　湘
以上為正本係照原本作成。
抗告人如不服本裁定，僅得於收受本裁定正本送達後10日內以適
用法規顯有錯誤為理由，向本院提出再抗告狀（須附繕本一份及
繳納再抗告裁判費新臺幣1000元），並經本院許可後始可再抗告
。
中　　華　　民　　國　　96　　年　　2　　月　   27　　日
                                書記官　蕭　伊　舒
